【裁判字號】    99,重上,14
【裁判日期】    990615
【裁判案由】    拆屋還地等
【裁判全文】
臺灣高等法院民事判決                  99年度重上字第14號
上  訴  人  臺灣臺北看守所
法定代理人  丙○○
訴訟代理人  丁○○
            甲○○
被 上 訴人  社團法人臺北市大安區華光社區發展協會
法定代理人  乙○○
上列當事人間請求遷讓房屋事件，上訴人對於中華民國98年10月
30日臺灣臺北地方法院97年度重訴字第586 號第一審判決提起上
訴，本院於99年6月1日言詞辯論終結，判決如下：
    主  文
原判決關於駁回上訴人後開第二項之訴部分及該部分假執行之聲
請，暨該訴訟費用之裁判，均廢棄。
被上訴人應將座落於臺北市○○區○○段三小段五六九、五七０
、五七０之七地號土地上，門牌號碼為臺北市大安區○○○路一
七０巷二號，如附圖編號A、B、C 所示雨遮部分（面積分別為十
一平方公尺、五平方公尺、五平方公尺）、編號D、E、F 所示一
樓建物部分（面積分別為二平方公尺、一平方公尺、一三五平方
公尺）、編號H、I所示二樓增建物部分（面積分別為十一平方公
尺、二十一平方公尺）騰空遷讓。
本判決第二項所命遷讓部分，於上訴人以新台幣壹佰玖拾伍萬元
供擔保後，得假執行。
第一審訴訟費用關於上開廢棄部分新臺幣伍萬捌仟柒佰壹拾柒元
及第二審訴訟費用新臺幣捌萬捌仟陸佰零伍元（含裁判費及證人
旅費），由被上訴人負擔。
    事實及理由
一、按上訴人於終局判決前，得將上訴撤回，民事訴訟法第459
    條第1 項前段定有明文。本件上訴人起訴主張原審被告巫輝
    龍、巫沈新妹、巫語晨、鄭福順、鄭嘉緯、陳寶珠、潘漢棋
    、丁立儀、丁立嵐、林安一、林美鳳、陳震良、林秀真、邱
    厚富、張水仙、陳怡君（下稱巫輝龍等17人）及被上訴人以
    無權占用門牌號碼臺北市大安區○○○路170巷2號（即臺北
    市○○區○○段三小段151 建號）房屋（下稱系爭房屋）及
    其上2樓增建部分（即如附圖編號H、I 所示部分面積分別為
    11平方公尺、21平方公尺，下稱系爭增建物）方式，占用座
    落於臺北市○○區○○段三小段569、570、570-7 地號土地
    （下稱系爭土地），爰依民法第767 條規定，請求其等遷出
    系爭房屋及土地。原審為上訴人敗訴之判決，上訴人不服，
    提起上訴，請求其等遷出系爭房屋，嗣於本院審理中具狀將
    對巫輝龍等17人之上訴部分撤回，有撤回一部上訴狀在卷可
    稽（見本院卷第84頁），依法核無不合，應予准許，合先敘
    明。
二、上訴人主張：系爭房屋為中華民國所有，上訴人為管理機關
    另系爭增建物無獨立出入門戶，僅得經由系爭房屋內部樓梯
    對外聯通，不具構造上及使用上之獨立性，與系爭房屋同為
    一整體，被上訴人未得上訴人同意，擅自於系爭房屋內設置
    辦公桌椅、於牆面上懸掛多幅被上訴人證書及於屋外牆上懸
    掛被上訴人招牌，無權占用系爭房屋及該增建物，爰依民法
    第767條規定訴請被上訴人遷出系爭房屋及該增建物等語。
    原審為上訴人敗訴之判決，上訴人不服，提起上訴，並聲明
    為：(一)原判決關於駁回上訴人後開第(二)項之訴部分，及該部
    分假執行之聲請，暨訴訟費用之裁判均廢棄。(二)被上訴人應
    自系爭土地上，門牌號碼為臺北市大安區○○○路170巷2號
    ，如附圖編號A、B、C 所示雨遮部分（面積分別為11平方公
    尺、5 平方公尺、5平方公尺）、編號D、E、F所示一樓建物
    部分（面積分別為2平方公尺、1平方公尺、135 平方公尺）
    、編號H、I所示二樓增建物部分（面積分別為11平方公尺、
    21平方公尺）騰空遷讓。(三)願供擔保，請准宣告假執行。
三、被上訴人則以：伊因位於臺北市○○○路170巷4之8 號辦公
    室年久失修無法使用，乃與臨水宮管理委員會商議，經由該
    管理委員會主任委員楊玉仁向眾神明擲杯請示得到聖杯應許
    後，撥出部分地方供伊辦公使用，從事公益活動，目前僅餘
    電話、執照、桌椅、沙發及電腦等物品暫置屋內，待伊上開
    辦公室修繕完畢後，約1 個月時間即可搬離，上訴人無端興
    訟，浪費司法資源等語，資為抗辯。原審為被上訴人勝訴之
    判決，被上訴人對於上訴人之上訴則聲明駁回上訴。
四、上訴人主張系爭房屋為中華民國所有，上訴人為管理機關，
    被上訴人未經上訴人同意，無權占用系爭房屋，應予騰空遷
    讓，惟為被上訴人所否認，並以前開情詞置辯。經查：
  (一)按所有人對於無權占有或侵奪其所有物者，得請求返還之。
    對於妨害其所有權者，得請求除去之。有妨害其所有權之虞
    者，得請求防止之，民法第767條第1項定有明文。上訴人主
    張系爭房屋為中華民國所有，其為管理機關，業據其提出建
    物登記第二類謄本1 份為證（見本院卷第56頁），並被上訴
    人所不爭執（見本院卷第108 頁反面），應堪認上訴人之主
    張為真正。
  (二)次按當事人主張有利於己之事實者，就其事實有舉證之責任
    。當事人主張之事實，經他造於準備書狀內或言詞辯論時或
    在受命法官、受託法官前自認者，無庸舉證，民事訴訟法第
    277條前段、第279條第1 項定有明文。又按以無權占有為原
    因，請求返還不動產者，占有人對不動產所有權存在之事實
    無爭執，而僅以非無權占有為抗辯者，不動產所有權人對其
    不動產被無權占有之事實無舉證責任，占有人自應就其取得
    占有係有正當權源之事實證明之。本件上訴人為系爭房屋之
    管理機關，已如前述，被上訴人對於目前仍占用系爭房屋之
    事實，業於本院99年5月10日準備程序期日及99年6月1 日言
    詞辯論期日自認，有該期日準備程序筆錄、言詞辯論筆錄可
    稽（見本院卷第108頁反面、第127頁反面），以前揭說明，
    自應由被上訴人就其占有系爭房屋之合法權源負舉證之責。
    被上訴人辯稱：伊因位於臺北市○○○路170巷4之8 號辦公
    室年久失修無法使用，乃向臨水宮管理委員會商議，經由該
    管理委員會主任委員向眾神明擲杯請示得到聖杯應許後，撥
    出部分地方供伊辦公使用，從事公益活動，目前僅餘電話、
    執照、桌椅、沙發及電腦等物品暫置屋內，待上開辦公室修
    繕完畢後，約1 個月時間即可搬離等語，惟查縱使被上訴人
    之辯詞屬實，其既未經有處分權之上訴人同意，自難謂被上
    訴人就其占有系爭房屋業已取得正當權源，是被上訴人確有
    無權占有系爭房屋之事實，應堪認定。
  (三)復按動產因附合而為不動產之重要成分者，不動產所有人，
    取得動產所有權，民法第811 條定有明文。又關於原有建築
    物之外另行增建者，如增建部分與原有建築物無任何可資區
    別之標識存在，而與之作為一體使用者，因不具構造上及使
    用上之獨立性，自不得獨立為物權之客體，原有建築物所有
    權範圍因而擴張（最高法院88年度台上字第485 號判決意旨
    參照）。至判斷增建部分，是否具有使用上之獨立性，則須
    斟酌其對外通行之直接性，增建部分之面積、隔間及向來之
    利用狀況，暨增建部分之利用機能與原有建築物之依存程度
    等情形定之。經查：系爭增建物為2 樓木造建物，經原法院
    於97年10月2 日會同兩造勘驗現場，並囑託臺北市大安地政
    事務所測量人員繪製如附圖所示之複丈成果圖，有勘驗測量
    筆錄、複丈成果圖及照片21幀在卷可參（見原審卷二第47至
    57頁、第147至153頁）。依上開資料所示，系爭增建物係以
    系爭房屋為基礎向上搭建，與系爭房屋相通，共用正門對外
    通行；其功用僅為休息室，與系爭房屋係具有密不可分之關
    係，缺乏交易之獨立性，不具構造上及使用上之獨立性，依
    前開說明，自不得獨立為物權之客體，原系爭房屋所有權範
    圍因而擴張，應由原系爭房屋之所有人即中華民國取得所有
    權。另附圖編號A、B、C 所示雨遮部分，係附合於系爭房屋
    ，核屬系爭房屋附合物，亦由中華民國取得該部分所有權，
    均同由上訴人為管理機關。
  (四)綜上，如附圖編號D、E、F 所示部分，為上訴人所管有之系
    爭房屋部分，如附圖編號H、I所示系爭增建物，為系爭房屋
    之附屬建物，無獨立出入通路；如附圖編號A、B、C 所示之
    雨遮部分，業已附合於系爭房屋。被上訴人無權占用系爭房
    屋（含雨遮及系爭增建物），上訴人依民法第767 條規定，
    請求被上訴人自系爭房屋，如附圖編號A、B、C 所示雨遮部
    分、編號D、E、F所示一樓建物部分、編號H、I 所示二樓增
    建物部分騰空遷讓，為有理由。
五、綜上，上訴人依民法第767 條規定訴請被上訴人自系爭土地
    上，門牌號碼為臺北市大安區○○○路170巷2號，如附圖編
    號A、B、C所示雨遮部分、編號D、E、F所示一樓建物部分、
    編號H、I所示二樓增建物部分騰空遷讓，為有理由，應予准
    許。從而，原審為上訴人敗訴之判決，自有未洽，上訴意旨
    指摘原判決此部分不當，求予廢棄改判，為有理由，應予准
    許，上訴人陳明願供擔保請准宣告假執行，經核無不合，爰
    酌定相當擔保金額准許之。
六、兩造其餘攻擊、防禦方法及未經援用或進行調查之證據，經
    本院斟酌後，認為均不足以影響本判決之結果，自無予以調
    查或逐一詳予論駁之必要，附此指明。
七、據上論結，本件上訴為有理由，依民事訴訟法第450 條、第
    78條，判決如主文。
中    華    民    國    99    年    6     月    15    日
                      民事第四庭
                        審判長法  官  張劍男
                              法  官  翁昭蓉
                              法  官  陳靜芬
正本係照原本作成。
上訴人不得上訴。
被上訴人如不服本判決，應於收受送達後20日內向本院提出上訴
書狀，其未表明上訴理由者，應於提出上訴後20日內向本院補提
理由書狀（均須按他造當事人之人數附繕本）上訴時應提出委任
律師或具有律師資格之人之委任狀；委任有律師資格者，另應附
具律師資格證書及釋明委任人與受任人有民事訴訟法第466條之1
第1項但書或第2項（詳附註）所定關係之釋明文書影本。
中    華    民    國    99    年    6     月    15    日
                              書記官  應瑞霞
附註：
民事訴訟法第466條之1（第1項、第2項）：
對於第二審判決上訴，上訴人應委任律師為訴訟代理人。但上訴
人或其他法定代理人具有律師資格者，不在此限。
上訴人之配偶、三親等內之血親、二親等內之姻親，或上訴人為
法人、中央或地方機關時，其所屬專任人員具有律師資格並經法
院認為適當者，亦得為第三審訴訟代理人。

司法院資訊處製作；財團法人民間司法改革基金會備份。
